【裁判字號】    94,抗,281
【裁判日期】    950404
【裁判案由】    組織犯罪防制條例
【裁判全文】
臺灣高等法院高雄分院刑事裁定           94年度抗字第281號
抗  告  人
即 聲 請 人  甲○○
上列抗告人因組織犯罪防制條例案件，不服臺灣高雄地方法院中
華民國94年9 月30日裁定（89年度重訴字第77號），提起抗告，
本院裁定如下：
    主  文
抗告駁回。
    理  由
一、聲請意旨略以：抗告人即聲請人甲○○涉犯組織犯罪防制條
    例等案件，於偵查中經調查局查扣之支票計265 張，均係汎
    生公司負責人所交付被告留存之債權擔保，且支票為無因證
    券，其轉讓因交付或背書即生法律上之效力，本件系爭支票
    既係由告訴人所親交予被告或背書，即該支票之權利及所有
    權已於交付時移轉予被告，告訴人應向民事法院提起返還支
    票及確認該票據債權不存在之訴，始為正途。該支票與被告
    之犯罪無涉，法院無繼續扣押系爭支票之必要，為此聲請發
    還上開扣押物等語。
二、原裁定意旨略以：
（一）按「可為證據或得沒收之物，得扣押之」；又「扣押物若
      無留存之必要者，不待案件終結，應以法院之裁定或檢察
      官命令發還之；其係贓物而無第三人主張權利者，應發還
      被害人。扣押物因所有人、持有人或保管人之請求，得命
      其負保管之責，暫行發還」，刑事訴訟法第133 條第1 項
      及第142條分別著有明文。
（二）經查：附表所示之支票265 張均係偵查中由法務部調查局
      高雄縣調查站所依法查扣，此有扣押物品清單在卷可稽。
      公訴人認該扣案支票，係被告甲○○等人涉犯組織犯罪條
      例第3 條主持、參與犯罪組織罪、刑法第304 條強制罪、
      第305 條恐嚇危害安全罪之犯罪所得，此有起訴書附卷可
      憑，又附表所示之支票265 張（含附表一為25張，共計金
      額為62萬零4 百26元，附表二為240 張，共計金額為5 千
      1 百17萬8 千3 百92元）均係汎生公司原始所有，雖經原
      審委託陳石城會計師查明認為均係汎生公司原始所有，而
      有其出具之鑑定報告書在卷可參。但抗告人甲○○辯稱伊
      先後借款予汎生公司共有5 千多萬元一情，亦提出5 百萬
      元借據1 紙外、並據同案被告陳志宏供明在卷（見89年度
      偵字第2542號偵查卷第16頁以下），復經證人曾建國於偵
      查中證稱：甲○○請我幫忙處理汎生公司地下錢莊債務，
      先後給我4 千5 百萬元，約於89年4 月18日左右，甲○○
      以蔡崑山名義匯入我提供之員工吳國能帳戶2 筆，分別為
      2 千萬元與5 百萬元，其後又匯入上開吳國能帳戶4 筆款
      項共1 千8 百萬元，甲○○並交待其部屬拿現金2 百萬元
      給我，我收受4 千5 百萬元處理汎生公司與10家地下錢莊
      之債務後，即將取回之擔保品，包含汎生公司及蔡崑山之
      支票、客票、不動產所有權狀等分批交還甲○○（見89年
      度偵字第2542號偵查卷第23頁以下），即抗告人甲○○主
      張為其所有。
（三）然查：
  （１）扣案票據經原審於94年3 月7 日邀集告訴人蔡崑山、蔡
        沈雪櫻、被告甲○○及發票人為勘驗，告訴人蔡沈雪櫻
        表示扣案票據分有無背書2 種，如係請葉錦堂代為調現
        部分均有背書，其餘無背書又分2 種，1 種是我交給他
        的，1 種是甲○○進入汎生公司時向經銷商收的。而被
        告甲○○則表示是89年5 月間蔡沈雪櫻將票交給我的，
        曾建國向地下錢莊收回數百張，向經銷商收的票都有換
        票（見原審94年3 月7 日勘驗筆錄），因此系爭265 張
        的支票是否都是抗告人甲○○自曾建國處支付對價所取
        回已不無疑問。
  （２）經原審逐張檢視票據發現在客票部分發票人非汎生公司
        其背書之情形有：1.汎生公司大小章為背書者，2.只有
        汎生公司大章背書者，3.有汎生公司大（小）章及蔡沈
        雪櫻個人背書者，4.只有蔡沈雪櫻個人為背書者，5.只
        有新利鼎公司背書者，6.只有新模範公司背書者，7.有
        蔡沈雪櫻及新模範公司背書者，8.有未填寫受款人，而
        由孫安邦、新利鼎公司、新模範公司背書者，9.有未指
        定受款人亦全無背書記載者，10.有發票人為陳福全，受
        款人為甲○○者，等各種情形，從以上客票記載的情形
        觀之：
      １、在未填載受款人為何人之客票，有未有背書者，有汎
          生公司背書者，有蔡沈雪櫻個人背書者，有新利鼎公
          司或新模範公司背書者，若該票據都是蔡沈雪櫻將汎
          生公司客票轉給葉錦堂調現，何以會許多票據沒有汎
          生公司或蔡沈雪櫻之背書，這和持客票調現，調現之
          人必須在客票後背書的常情不同。
      ２、又受款人為汎生公司者，其背書卻有背書不連續之蔡
          沈雪櫻背書或新利鼎公司或新模範公司背書。
      ３、以上各種背書情形，實在難以認定系爭支票都是抗告
          人甲○○自曾建國處所取得，而與告訴人蔡沈雪櫻所
          述部分是直接由伊交付給抗告人甲○○，部分是由抗
          告人甲○○自行拿取的陳述較為可採。
  （３）本案扣案系爭265 張支票，抗告人甲○○主張是汎生公
        司背書轉讓給第三人，聲請人自曾建國經交付對價取得
        票據，顯與犯罪無涉，自不得作為證據，而無留存之必
        要，而應予發還。然查：
      １、公訴人起訴抗告人甲○○要叫地下錢莊押走告訴人蔡
          氏夫婦而迫使告訴人蔡沈雪櫻交出客票115 張，並夥
          同同案被告吳依穗向告訴人蔡沈雪櫻強索汎生公司大
          小章及支票2 本。後並按工程合約金額以汎生名義偽
          開支票18張。以及於89年5 月至同年9 月底持汎生公
          司大小章蓋於所取得汎生公司客票背面、偽造背書後
          、存入新利鼎、新模範公司及蔡佩吟帳戶提示付款，
          因認抗告人甲○○、同案被告李台川、陳維揚、吳依
          穗、袁秋桂等人有偽造有價證券、偽造背書而加以行
          使，及盜用印章等有關系爭支票所產生的犯罪行為。
      ２、公訴人所指強取之115 張支票包括於此系爭支票中，
          若為抗告人甲○○以不法手段強行取得，則必須返還
          予汎生公司，因此在本案尚未確定前，仍有保留作為
          證據之必要、否則將來恐生無法發還之結果，而損及
          真正所有人之權利。
      ３、系爭265 張支票並無證據足認係抗告人甲○○支付代
          價自曾建國處取得，參諸前述各支票背書之情形，甚
          至有發票人開給新利鼎公司之支票多未經汎生公司背
          書，或只有告訴人蔡沈雪櫻個人背書之背書不連續的
          票據、也有新利鼎公司和新模範公司背書之情形，在
          本案確定前如何斷言是抗告人甲○○支付對價取得，
          而在本案進行中如認為抗告人甲○○有強索支票而以
          汎生公司名義偽開支票時，則必須勘驗票據原本，並
          提示予被告辨識，因此在本案終結前系爭票據仍有留
          存必要。
      ４、至於客票之背書是否涉及偽造，於將來如有必要尚須
          與告訴人蔡沈雪櫻之簽名核對，而依告訴人蔡沈雪櫻
          所主張，有些支票背書是抗告人甲○○等被告所偽造
          ，將來有必要時也必須核對公司大小章以資憑斷，故
          該支票仍有繼續扣押之必要。
  （四）綜上所述抗告人甲○○聲請返還扣案265 張支票，尚屬
        無據，應予駁回。
四、查被害人即台灣汎生製藥股份有限公司代表人蔡崑山亦曾就
    系爭支票265 張，主張均係台灣汎生製藥股份有限公司之客
    戶所簽付用以支付應付藥品之貨款，卻遭抗告人甲○○等數
    人以非法犯罪手法而取得，茲台灣汎生製藥股份有限公司適
    處於法律上重整階段，無論在重整程序上或實際營運方面，
    均有取回系爭支票之必要，為此向台灣高雄地方法院聲請發
    還扣押物，經該院裁定駁回後，復向本院提起抗告，有台灣
    高雄地方法院90年12月31日89年度重訴字第77號刑事裁定、
    本院91年度抗字第26號刑事裁定、台灣高雄地方法院92年1
    月20日91年度聲更字第4 號刑事裁定、本院92年度抗字第97
    號刑事裁定可按，是被害人台灣汎生製藥股份有限公司與抗
    告人甲○○雙方對扣案之265 張支票之權利顯有爭執；而公
    訴人又認系爭265 張支票，係抗告人甲○○等人涉犯組織犯
    罪條例第3 條主持、參與犯罪組織罪、刑法第304 條強制罪
    及同法第346 條恐嚇取財罪之犯罪所得，有起訴書1 份可按
    ，是系爭265 張支票仍有扣押之必要。故原裁定駁回抗告人
    之聲請，於法尚無不合。抗告意旨仍執前詞，指摘原裁定不
    當，為無理由，應予駁回。
據上論結，應依刑事訴訟法第412 條，裁定如主文。
中    華    民    國    95    年    4     月    4     日
            刑事第五庭  審判長法  官  曾永宗
                              法  官  任森銓
                              法  官  陳  箐
以上正本證明與原本無異。
不得再抗告。
中    華    民    國    95    年    4     月    4     日
                              書記官  魏文常


司法院資訊處製作；財團法人民間司法改革基金會備份。
